臺灣高等法院民事判決　　　　　　　　　95年度建上字第62號
上　訴　人　偉鑫營造股份有限公司
法定代理人　乙○○
訴訟代理人　林玠民律師
複　代理人　黃鴻圖律師
被　上訴人　皇齊工程有限公司
法定代理人　甲○○
訴訟代理人　林展義律師
上列當事人間請求給付工程款事件，上訴人對於中華民國95 年4
月24日臺灣台北地方法院95年度建字第38號第一審判決，提起上
訴，本院於中華民國96年7月17日言詞辯論終結，判決如下：
    主      文
上訴駁回。
第二審訴訟費用由上訴人負擔。
    事實及理由
一、被上訴人主張：訴外人管家婆科技股份有限公司（下稱管家
    婆公司）於民國（下同）93年間，將該公司於台北市○○區
    ○○路段興建之科技大樓委由上訴人興建，上訴人再將大樓
    工程其中ALC版外牆工程委由被上訴人承攬，兩造於94年2月
    1 日訂有工程承攬契約書。被上訴人工程完成經上訴人驗收
    後，上訴人即依承攬契約書第5 條約定，將工程款以票據給
    付被上訴人。惟經被上訴人提示後，有數張不獲支付。兩造
    及訴外人張金龍及另一承包其他工程之冠承工程有限公司（
    下稱冠承公司）遂於94年9月2日共同簽立和解契約書，上訴
    人承認積欠被上訴人新台幣（下同）2,516,625 元，同時並
    依該契約書交付被上訴人由訴外人通運營造工程有限公司（
    下稱運通公司）所開立之支票三件，惟亦遭退票未獲兌現，
    故依兩造94年9月2日簽立之和解契約書，起訴請求上訴人給
    付工程款。 爰聲明請求判命上訴人給付被上訴人2,516,625
    元，及自本訴狀繕本送達上訴人翌日起至清償日止，按年息
    百分之5計算之利息等語。
二、上訴人則以：兩造間於94年2月1日成立管家婆公司之承攬契
    約不爭執。惟被上訴人所承攬之工程發生瑕疵，而被上訴人
    拒絕修補，致上訴人遭管家婆公司求償5,000,000 元。而承
    攬人對於工作物具有瑕疵擔保之責任，被上訴人既請求給付
    承攬報酬，自應就已完成工作物且工作物無瑕疵負舉證之責
    ，否則上訴人就無給付承攬報酬之義務，同時並以得主張「
    同時履行」抗辯，並依民法第494 條規定請求減少報酬，或
    依民法第493條第2項規定，請求被上訴人償還此部分費用，
    並就承攬報酬主張抵銷。次查於兩造間工程進行期間，被上
    訴人恐上訴人財力不足支付工程款，故要求上訴人先行確認
    工程款數額並提出保證，否則即日起停止施工，被迫於完成
    工作物之時程壓力，而與被上訴人簽立原證2 之和解契約書
    ，並交付第三人所簽立之遠期支票及提供存摺印章予第三人
    及被上訴人保管以為擔保，並非承認債務已屆清償期而同意
    給付。故被上訴人之訴為無理由等語，資為抗辯。
三、原審判命上訴人給付被上訴人251萬6625元，及自95年1月26
    日起至清償日止，按週年利率百分之5 計算之利息。上訴人
    提起上訴，求為廢棄原判決，並駁回被上訴人於原審之訴及
    假執行之聲請，其除引用原審之陳述外，補陳略以：
  (一)原審以上訴人簽訂原證二之和解契約為承認債務，為上訴人
    敗訴之判決，並駁回上訴人關於瑕疵之抗辯，顯然違誤。
  (二)因工程瑕疵管家婆公司於94年12月19日寄發存證信函，向上
    訴人求償500萬元，上訴人曾口頭要求被上訴人進行修補遭
    拒絕。上訴人自得就遭求償500萬元部分，依民法第494條規
    定，請求減少報酬，並就減少之金額對被上訴人之請求主張
    抵銷，或依民法第493條第2項規定，請求被上訴人償還此部
    分費用並就被上訴人之請求主張抵銷。
四、被上訴人則請求駁回上訴。其除引用原審之陳述外，補陳略
    以：
  (一)兩造於94年9月2日所簽訂之契約書有和解之性質，簽立和解
    契約後，即不能再以瑕疵擔保、同時履行等抗辯。
  (二)證人即管家婆公司工地主任李建樺到庭具結證稱，無將瑕疵
    情事通知被上訴人；上訴人亦未提出證據證明曾將系爭工程
    瑕疵通知被上訴人修補，上訴人臨訟始主張依工程承攬契約
    ，上訴人應負瑕疵擔保責任云云，亦無理由。
  (三)上訴人於本審審理時，一方面否認系爭工程業經驗收；一方
    面又辯稱「曾口頭要求被上訴人修補」，所謂「修補」係應
    負保固之責，若未驗收，何來要求保固等語。
五、被上訴人主張兩造於94年2月1日簽立工程承攬契約書，將上
    訴人所承攬位於台北市○○區○○路段訴外人管家婆公司興
    建之科技大樓新建工程中之ALC 版外牆工程（下稱系爭工程
    ）委由被上訴人承攬，上訴人積欠被上訴人工程款2,516,62
    5元未付，嗣兩造乃於94年9 月2日，會同訴外人張金龍、冠
    承公司，共同簽訂契約書，上訴人除承認應給付被上訴人工
    程款金額合計為2,516,625 元，並同意以上訴人執有之訴外
    人通運公司為發票人，發票日94年12月31日，面額2,516,62
    5 元之支票經上訴人背書後交付被上訴人為給付，但屆期提
    示遭退票，為上訴人所不爭，並有工程承攬契約書、契約書
    、通運公司為發票人之支票及退票理由單各一件為據（見原
    審卷第8-14頁），堪信被上訴人此部分主張之事實為真實。
    惟上訴人為工程瑕疵之抗辯，並就500 萬元債權主張抵銷。
    是本件所應審酌者，為兩造94年9月2日所簽訂契約書之性質
    、瑕疵抗辯及抵銷之主張，有無理由。茲分述如下：
  (一)關於契約書之性質：
    1.按和解內容，倘以他種法律關係替代原有法律關係者，則
      係以和解契約創設新法律關係，故債務人如不履行和解契
      約，債權人應依和解創設之新法律關係請求履行，不得再
      依原有法律關係請求給付（最高法院83 年台上字第620號
      判例參照）。是和解當事人如以他種之法律關係或以單純
      無因性之債務約束等，替代原有之法律關係而成立者，為
      屬於創設性之和解；倘以原來而明確之法律關係為基礎而
      成立者，則屬認定性之和解。以原來明確之法律關係為基
      礎而成立之和解，僅有認定效力，債權人非不得依原來之
      法律關係，訴請債務人給付，祇法院不得為與和解結果相
      反之認定而已。
    2.本件兩造間94年9月2日簽訂之契約書，前言即載明：「甲
      （即上訴人）乙（即被上訴人）丙（即訴外人冠承工程有
      限公司）緣就甲方承包業主管家婆科股份有限公司（以上
      簡稱第三人）台北市○○○○街禮客時尚館工程，嗣轉發
      包乙方、兩方，惟至今尚積欠乙、丙方工程款，三方債權
      數額確認暨清償辦等事，成立本契約，內容如后：」等語
      ，有前揭契約書可稽，足見兩造係以原來明確之法律關係
      為基礎而成立之和解，僅有認定效力，灼然可見。是則，
      被上訴人得依和解契約之法律關係請求上訴人履行，亦得
      依原來之法律關係，訴請上訴人給付，如依原來之法律關
      係請求，法院不得為與和解結果相反之認定。
  (二)關於瑕疵抗辯：
　  1.上訴人辯稱因被上訴人施作之工程有瑕疵，經上訴人通知
      其修補而不為修補，上訴人無給付承攬報酬之義務，同時
      主張「同時履行」抗辯，並依民法第494 條規定請求減少
      報酬，或依民法第493 條第二項規定，請求被上訴人償還
      此部分費用云云。
    2.按和解有使當事人所拋棄之權力消滅及使當事人取得和解
      契約所訂明權利之效力，民法第七百三十七條定有明文。
      上開合約書之真意，既係上訴人承認積欠被上訴人工程款
      2,516,625 元屬實，並同意以上訴人執有訴外人通運公司
      為發票人，發票日94 年12月31日，面額2,516,625元之支
      票經上訴人背書後交付被上訴人為給付（契約書第一、二
      條參照），「附記」並記載：「各債款如獲清償，其尚未
      兌付部分應立即交還債務人」，是該支票係用以清償所積
      欠系爭2,516,625 元工程款至明，且兩造就系爭工程並無
      任何瑕疵或保留之約定。揆諸前揭說明，雖上開和解契約
      僅為債權契約，對於上訴人仍有拘束之效力。蓋和解契約
      合法成立，兩造當事人即均應受該契約之拘束，縱使一造
      因而受不利益之結果，亦不得事後翻異，更就和解前之法
      律關係再行主張，上訴人於被上訴人訴請給付該項工程款
      始為瑕疵抗辯，核無可取。
  (三)關於抵銷：
    1.上訴人抗辯因被上訴人所施作系爭工程有瑕疵，遭管家婆
      公司求償5,000,000 元，主張與被上訴人本件請求相互抵
      銷云云。
    2.按當事人主張有利於己之事實者，就其事實有舉證責任，
      民事訴訟法第二百七十七條定有明文，又同法第四百條第
      二項對經裁判之抵銷數額，復明定有既判力，則主張抵銷
      之當事人就其主張抵銷之債權及數額確實存在之事實自負
      有舉證責任。本件上訴人既就被上訴人所主張之工程款金
      額尚未付清，並不爭執，惟以伊對被上訴人有損害賠償50
      0 萬元債權得主張抵銷相抗辯，依法自應就對被上訴人有
      前開債權及其金額存在負舉證責任。
    3.經查依兩造不爭執之工程契約，除預付工程款外，餘款於
      工程完工（總價款90%）及驗收（總價款10%）後全數給付
      等事實，而系爭工程業經上訴人完成驗收，亦為上訴人所
      不爭執，並有「工程承攬契約書」可證，雖上訴人提出管
      家婆公司之郵局存證信函（原審卷第40頁）及照片（原審
      卷第43-44 頁）為證。但該存證信函所指之瑕疵包括漏水
      、電梯故障、安全門損壞、雨庇未施作、廣場厚度不足等
      等，有存證信函可稽，並非因漏水一項求償500 萬元，而
      照片並不足以證明何處漏水及其原因，是縱使有漏水情形
      ，上訴人亦未舉證證明係因被上訴人施工不良所致及其修
      復之金額。嗣經本院依上訴人之聲請選定台北市建築師公
      會為鑑定人，函請鑑定系爭工程有無因被上訴人施工不良
      漏水及修復金額，而上訴人未配合鑑定人之要求，致無法
      鑑定，有本院及台北市建築師公會函可稽（見本院卷第52
      、56-58、61-63頁），上訴人既不能證明就其對被上訴人
      有損害賠償500 萬元債權存在，則其主張以該債權與所負
      債務抵銷，為無可採。
六、依民法第三百二十條之規定，因清償舊債務而對於債權人負
    擔新債務，除當事人有意思表示外，若新債務不履行時其舊
    債務仍不消滅。上訴人因清償積欠被上訴人原有工程款2,51
    6,625 元之舊債務，交付其執有訴外人通運公司簽發，發票
    日94 年12月31日，面額2,516,625元，經上訴人背書之支票
    予被上訴人以為給付，而對於被上訴人負擔給付 2,516,625
    元票款之新債務，當時雙方並未另有意思表示，其負擔給付
    票款之新債務，復因存款不足退票而不能履行，有退票理由
    單可稽，有如前述，依上開法條上訴人原有給付 2,516,625
    元工程款之舊債既不因之消滅，是被上訴人依據兩造之和解
    契約請求履行此項工程款，自非無據。
七、綜上所述，被上訴人主張為可採，上訴人所辯均無可取。從
    而，被上訴人本於和解契約之法律關係，請求上訴人給付2,
    516,625元及自起訴狀繕本送達之翌日（即95年1月26日）起
    ，按年利率百分之五計算之利息，為有理由，應予准許。是
    則原審判命上訴人如數給付，並依兩造之聲請分別酌定擔保
    金額命供擔保後為准、免假執行之宣告，於法並無不合。上
    訴意旨指摘原判決不當，求予廢棄改判，為無理由，應予駁
    回。
八、本件事證已臻明確，兩造其餘之陳述及攻擊防禦方法，經審
    酌核與判決結果不生影響，不再一一論述，併予敘明。
據上論結，本件上訴為無理由，依民事訴訟法第449條第1項、第
78條，判決如主文。
中　　華　　民　　國　　96　　年　　7 　　月　　31　　日
  　　　　　　　　　民事第八庭
                        審判長法　官  劉勝吉
　　  　　　　　　　　　      法　官  滕允潔
　　　  　　　　　　　　      法　官  連正義
正本係照原本作成。
如不服本判決，應於收受送達後20日內向本院提出上訴書狀，其
未表明上訴理由者，應於提出上訴後20日內向本院補提理由書狀
（均須按他造當事人之人數附繕本）上訴時應提出委任律師或具
有律師資格之人之委任狀；委任有律師資格者，另應附具律師資
格證書及釋明委任人與受任人有民事訴訟法第466條之1第1項但
書或第2項（詳附註）所定關係之釋明文書影本。
中　　華　　民　　國　　96　　年　　7 　　月　　31　　日
                              書記官  張永中
附註：
民事訴訟法第466條之1（第1項、第2項）：
對於第二審判決上訴，上訴人應委任律師為訴訟代理人。但上訴
人或其他法定代理人具有律師資格者，不在此限。
上訴人之配偶、三親等內之血親、二親等內之姻親，或上訴人為
法人、中央或地方機關時，其所屬專任人員具有律師資格並經法
院認為適當者，亦得為第三審訴訟代理人。
